【裁判字號】    96,簡上,136
【裁判日期】    970523
【裁判案由】    損害賠償
【裁判全文】
臺灣士林地方法院民事判決             96年度簡上字第136號
上訴人即附
帶被上訴人  甲○○
訴訟代理人  丁○○
被上訴人即
附帶上訴人  己○○
                      弄7號
            丙○○
上二人共同
訴訟代理人  楊揚律師
上列當事人間損害賠償事件，上訴人對於中華民國95年11月20日
本院內湖簡易庭95年度湖簡字第1341號第一審判決提起上訴，被
上訴人則提起附帶上訴，並為訴之追加，本院於97年4 月28日言
詞辯論終結，判決如下：
    主  文
上訴駁回。
原判決關於駁回附帶上訴人下列第三項之訴部分，暨該部分假執
行之聲請，併訴訟費用之裁判均廢棄。
附帶被上訴人應再給付附帶上訴人新臺幣肆萬貳仟柒佰捌拾肆元
及自民國九十六年十二月一日起至清償日止，按週年利率百分之
五計算之利息。
被上訴人追加之訴及其餘附帶上訴駁回。
第一、二審本訴部分訴訟費用，由上訴人負擔百分之四十五即新
臺幣肆仟捌佰捌拾壹元，餘由被上訴人負擔（即上訴人應賠償被
上訴人新臺幣壹仟肆佰貳拾肆元）；追加之訴部分訴訟費用（減
縮部分除外）新臺幣壹仟元由被上訴人負擔。
    事實及理由
壹、程序部分：
一、按被上訴人於言詞辯論終結前，得為附帶上訴。且附帶上訴
    ，雖在被上訴人之上訴期間已滿，亦得為之，民事訴訟法第
    460 條第1 項前段、第2 項分別定有明文。又上開規定於簡
    易程序第一審判決之上訴程序準用之，同法第436 條之1 第
    3 項亦有明定。本件被上訴人即附帶上訴人己○○、丙○○
    （下合稱被上訴人，分則逕稱其姓名）對於第一審判決其敗
    訴部分提起上訴，雖於上訴期間屆滿後之民國96年11月16日
    （見本院卷第98頁附帶上訴狀收文章戳所示日期）始提起之
    ，揆諸前揭規定，於法並無不合，應予准許。
二、次按，對於簡易程序之第一審裁判之上訴程序，為訴之變更
    、追加，或提起反訴，致應適用通常訴訟程序者，不得為之
    ，民事訴訟法第436 條之1 第2 項定有明文。且於第二審程
    序中，所為訴之變更或追加，非經他造之同意，不得為之，
    但如請求之基礎事實同一或擴張、減縮應受判決事項之聲明
    者，則不在此限，此觀諸民事訴訟法第446 條第1 項、第25
    5 條第1 項第2 款、第3 款自明。又依民事訴訟法第436 條
    之1 第3 項，上開規定並於簡易訴訟程序第二審上訴序準用
    之。經查，被上訴人於原審起訴時，係請求上訴人賠償醫療
    費用、看護費用、慰撫金、薪資損失共新臺幣41萬868 元及
    其法定遲延利息。惟於本院第二審訴訟程序中，本於上訴人
    同一加害事實，另追加請求上訴人賠償自94年10月起，被上
    訴人因喪失勞動能力之損害共計新臺幣（下同）40萬4971元
    及其法定遲延利息。嗣又於其後撤回此追加部分中一部請求
    ，而僅訴請上訴人賠償丙○○自94年10月起，喪失勞動能力
    損害之一部分即8 萬9131元及其法定遲延利息。核應屬本於
    同一基礎事實所為訴之追加及擴張、減縮其應受判決之事項
    。雖上訴人對被上訴人上開追加並不同意；然經核被上訴人
    追加之訴與原訴所據以請求者，均基於上訴人因同一加害原
    因事實而應負損害賠償責任之基礎事實，且並未因該追加致
    應適用通常訴訟程序。則依前揭規定，所為訴之追加，於法
    尚無不合，自應予准許。
貳、實體部分
一、被上訴人於原審起訴及本院追加起訴主張：上訴人於93年3
    月31日下午下班後，將向其前妻羅佳玲（原名羅媚，下稱羅
    佳玲）借用之車牌號碼7R-6909 號自用小客車（下稱系爭上
    訴人車輛），違規停放距松山路540 巷口（下稱系爭巷口）
    不到10公尺之臺北市○○路540 號前（下稱系爭停放處）。
    93年4 月1 日凌晨零時22分許，己○○騎乘車牌號碼GKY-59
    0 號重型機車（下稱系爭機車）搭載丙○○，由松山路540
    巷（為支線道）西向東進入幹道松山路之際，因未注意支線
    道應讓幹線道車先行，且因系爭上訴人車輛停放於系爭停放
    處，擋住己○○見及松山路北往南來車之視線，己○○因而
    逕行由系爭巷口駛入松山路。適有訴外人馬進原（下稱馬進
    原），正駕駛車牌號碼9D-486號營業用小客車（下稱系爭訴
    外人車輛），沿臺北市○○路由北向南行駛，途經松山路與
    松山路540 巷交岔路口（下稱系爭交岔路口）時，因疏忽未
    於行經無號誌交岔路口注意減速慢行，做好隨時停車準備，
    且因系爭上訴人車輛擋住系爭巷口之視線，而未見及系爭機
    車由系爭巷口駛出，系爭訴外人車輛與系爭機車因而相撞（
    下稱系爭事故），致被上訴人人車倒地，分別受有左側腿骨
    開放性骨折、右側鎖骨骨折等傷害（下稱系爭傷勢）。己○○受傷後，支出醫療費用3 萬3528元、看護費用12萬元，並
    受有薪資損失33萬元、精神痛苦而生非財產上損害8 萬元；
    丙○○受傷後，支出醫療費用6 萬5643元、看護費用12萬元
    ，並受有薪資損失19萬8000元、精神痛可而生非財產上損害
    8 萬元，共計102 萬7171元。丙○○並自94年10月起，即因
    系爭事故骨折，骨骼癒合不良，而受有喪失勞動能力之損害
    ，至少78萬4121元。又上訴人應負擔之過失比例為40% 。伊
    等就系爭事故所生對上訴人之賠償請求金額，亦約定共有，
    應有部分比例各1/2 。故伊等自得依民法第184 條第1 項、
    第195 條、第193 條侵權行為之規定，請求上訴人賠償上開
    醫療費用、看護費用、薪資損失、非財產損害金額41萬0868
    元，及丙○○自96年10月起，喪失勞動能力損害之一部8 萬
    9131元，暨法定遲延利息等語。
二、上訴人則以：系爭事故之發生，乃因己○○由系爭巷口駛入
    松山路交岔路口黃網區內，突然停車所肇致。伊將系爭上訴
    人車輛違規停於系爭停放處，與系爭事故之發生並無因果關
    係。被上訴人所得請求系爭事故加害人賠償之金額，應扣除
    被上訴人所領取之強制汽車責任保險金15萬1825元。又被上
    訴人所提出之工作證明不實，且己○○於系爭事故時，已63
    歲而超過勞動基準法強制退休年齡，故被上訴人於系爭事故
    發生前，是否確有固定工作而因系爭事故受有薪資損失，甚
    屬可疑。再者，被上訴人因系爭事故所受系爭傷勢，已經痊
    癒，並未造成被上訴人肢體殘障或有不能勞動工作之情，被
    上訴人應無喪失或減少勞動能力損失可言。此外，被上訴人
    業已與馬進原和解，免除馬進原之賠償義務，是縱伊就系爭
    事故應負賠償責任，伊應賠償之額，亦應依民法第276 條之
    規定，扣除馬進原應負擔之金額等語，資為抗辯。
三、原審對於被上訴人之請求，判決上訴人應給付被上訴人14萬
    2068元，且依職權宣告假執行及准上訴人供擔保免為假執行
    之宣告，而駁回被上訴人其餘之請求。上訴人就其敗訴部分
    聲明不服，並聲明；（一）原判決不利於上訴人之部分廢棄
    。（二）上開廢棄部分，被上訴人於第一審之訴駁回。被上
    訴人則聲明：上訴駁回。另被上訴人於本院準備程序時就其
    敗訴部分提起附帶上訴，且為訴之追加，並聲明：（一）原
    判決不利附帶上訴人部分廢棄。（二）附帶被上訴人應再給
    付附帶上訴人35萬7931元及自附帶上訴狀繕本送達翌日起至
    清償日止，按週年利率5%計算之利息。上訴人則聲明：附帶
    上訴及追加之訴均駁回。
四、兩造不爭執事項（見本院97年1 月16日準備程序筆錄，本院
    並依論述需要及語句通順調整其順序、文字）
（一）上訴人於93年3 月31日下午某時，將系爭上訴人車輛，違
      規停放於系爭停放處，距松山路540 巷口不到10公尺。馬
      進原於93年4 月1 日凌晨零時22分許，駕駛系爭訴外人車
      輛沿臺北市○○路由北向南行駛，途經松山路與松山路54
      0 巷之系爭巷口時，因疏忽未於行經無號誌交岔路口注意
      減速慢行，做好隨時停車準備。適己○○正騎乘系爭機車
      搭載丙○○，由松山路540 巷（為支線道）西向東駛至系
      爭巷口進入幹道松山路之際，亦未注意支線道應讓幹線道
      車先行，而逕行駛入松山路，致馬進原、己○○所駕汽車
      、機車因而相撞發生系爭事故。被上訴人人車倒地，而分
      別受有左側腿骨開放性骨折、右側鎖骨骨折等傷害。是故
      ，被上訴人於系爭事故與有過失。
（二）上訴人因系爭事故，經臺灣臺北地方法院95年度交易字第
      343 號論以過失傷害罪，並判處拘役50日確定（下稱系爭
      刑事案件）。
（三）己○○因系爭事故支出必要醫療費用為3 萬1528元（被上
      訴人起訴請求此部分金額中有2000元為事故鑑定費，應予
      扣除）。丙○○則支出必要醫療費用共計6 萬5643元。
（四）被上訴人因系爭傷勢，於93年4 月1 日至6 月間，有由他
      人看護照顧其日常生活必要，因而僱請大陸人士姚麗朱看
      護，共支出看護費用9 萬8000元，且由被上訴人各負擔1/
      2 。
（五）被上訴人因系爭事故所受傷勢，身體人格法益受侵害，精
      神上痛苦而有非財產上損失，慰撫金金額相當於各8 萬元
      。
（六）被上訴人各別對於上訴人之損害賠償請求權，業經被上訴
      人約定為共有，且應有部分各為1/2 。
（七）系爭事故發生後，警方最初移送之嫌疑人均為羅佳玲，而
      非上訴人。被上訴人亦不知實際將系爭上訴人車輛違規停
      放之行為人，迨至94年11月15日，被上訴人方才知悉。被
      上訴人對上訴人提起本件訴訟日期為95年4 月25日。被上
      訴人就系爭事故對上訴人之請求權，並未罹於請求權消滅
      時效。
（八）被上訴人因系爭事故，業與馬進原和解，和解金額為18萬
      9955元，馬進原已全數支付。其中9 萬4978元由己○○受
      領，9 萬4977元由丙○○受領。
（九）被上訴人因系爭事故業已向己○○所有系爭機車強制汽車
      責任保險之保險人國泰世紀產物保險股份有限公司（下稱
      國泰公司）受領汽車強制責任保險金15萬1825元。其中7
      萬5913元由己○○受領；7 萬5912元由丙○○受領。
（十）減少勞動能力、薪資之損失計算基準，兩造均同意就被上
      訴人每月勞動能力價值、每月薪資均以1 萬5840元計算（
      被上訴人主張薪資損害計算基準較高，但減少勞動能力部
      分則與上訴人相同）。
五、本件經本院於97年1 月16日與兩造整理並協議簡化爭點厥為
    （見本院同上筆錄，茲依據本院論述方式、順序適當調整或
    刪除不必要之細項）
（一）系爭事故之發生與上訴人違規停放系爭上訴人車輛間有無
      因果關係？
（二）己○○、丙○○請求賠償系爭事故發生後起算，6 個月薪
      資損失各33萬元、19萬8000元，是否有理由？
１. 被上訴人於系爭事故發生前，是否均擔任油漆工，且均按實
    際上工日數支薪，日薪各為2500元、1500元，每月上工日數
    平均為15日？
２. 系爭傷勢休養期間應若干為適當？被上訴人總計各得請求金
    額若干？
（三）丙○○請求自94年10月起算至65歲止之減少勞動能力之損
      失其中一部分金額，計8 萬9131元，是否有理由？
１. 丙○○是否有減少勞動能力之事實？
２. 減少之勞動能力比例若干？期間若干？得請求之總金額若干
    ？
（四）被上訴人與有過失比例若干？依此計算，被上訴人得請求
      系爭事故加害人賠償金額為若干？
（五）上訴人抗辯：被上訴人受領之強制責任保險金15萬1825元
      ，應於系爭事故加害人應賠償金額中扣除，是否可採？
（六）上訴人抗辯：被上訴人與連帶債務人馬進原和解，依民法
      第276 條第1 項規定，上訴人就馬進原應負責部分應免責
      ，是否可採？馬進原應分擔部分比例若干？
六、茲就上開爭點分別論述如下：
（一）系爭事故之發生與上訴人違規停放系爭上訴人車輛間應有
      因果關係，上訴人應就被上訴人因系爭事故所受損害，負
      賠償責任。
１. 按損害賠償之債，以有損害之發生及有責任原因之事實，並
    二者之間有相當因果關係為其成立要件（最高法院30年上字
    第18號判例參照）。又所謂相當因果關係，係指無此行為，
    雖必不生此損害，有此行為，通常即足生此損害，是為有因
    果關係（最高法院87年度臺上字第78號、86年度臺上字第22
    4 號、84年度臺上字第2170號判決參照）。
２. 經查，由系爭事故發生後，員警前往處理時，由系爭巷口進
    入系爭交岔路口處所拍攝之系爭上訴人車輛照片觀之（見臺
    灣臺北地方法院檢察署94年度調偵字第310 號卷第62頁上方
    ，下簡稱偵查二卷），系爭上訴人車輛違規停放於系爭停放
    處，明顯遮蔽由系爭巷口欲進入系爭交岔路口之駕駛人，得
    以清晰觀察松山路北往南方巷來車之視線（即上開照片所示
    系爭上訴人車輛後方之道路）。由是可知，己○○於行至系
    爭巷口時，其觀察系爭訴外人車輛前進之視線，已遭系爭上
    訴人車輛阻擋，而未能於駛入系爭交岔路口前，及時於系爭
    巷口處發現馬進原之來車，甚為明確。而由松山路北往南靠
    近系爭巷口之處（按即馬進原駕駛系爭訴外人車輛之行車路
    線方向）所拍攝之系爭上訴人車輛照片觀之（見偵查二卷第
    63 頁 下方照片），系爭上訴人車輛亦將由松山路北往南欲
    駛近系爭交岔路口之駕駛人，觀察系爭巷口駛入之來車視線
    阻擋，顯見系爭上訴人車輛之違規停放，確實造成馬進原於
    駛近系爭巷口時，無法及早察覺己○○所駕駛之系爭機車將
    要進入系爭交岔路口，實無待言。此觀諸馬進原、己○○均
    於系爭刑事案件警訊、偵查中一致供稱：伊等進入系爭交岔
    路口時，均未發現對方來車等語，益更灼然。由此以觀，倘
    上訴人未將系爭上訴人車輛停放該處，馬進原、己○○衡情
    當能各於駛入系爭交岔路口前，及時發現對方，當或可及時
    採取煞停措施，或者暫時不進入系爭交岔路口，以避免系爭
    事故之發生，洵屬明確。是倘無上訴人違規停放系爭上訴人
    車輛之條件，系爭事故結果，既當不會發生，衡諸上開１之
    說明，即難謂上訴人系爭違規停車之行為與系爭事故間無自
    然之因果關係存在。況且，違規停放車輛於靠近交岔路口10
    公尺範圍內，足以影響各方向來車之視線，進而造成駕駛之
    視線死角，肇致交通事故，乃屬一般社會常情，故上訴人違
    規停放系爭上訴人車輛之行為，通常亦足以發生系爭交岔路
    口各方向來車因視線受阻肇事之結果，甚為明確。衡諸上開
    1 之說明，上訴人之違規停車行為當亦為系爭事故發生之相
    當原因，而有相當因果關係存在，彰彰甚明。
３. 上訴人雖以：己○○將系爭機車駛入系爭交岔路口內，因欲
    觀察來車而停駛相當一段時間後，方遭系爭訴外人車輛撞及
    ，故縱上訴人不將系爭上訴人車輛停放系爭停放處，系爭事
    故仍會發生，而認系爭事故與系爭上訴人車輛違規停放並無
    因果關係云云。然查，馬進原於系爭事故發生後員警製作之
    交通事故談話紀錄表陳稱：伊沿松山路北往南方向，行使至
    系爭交岔路口，剛跨過停止線，就發現系爭機車由位於當時
    伊右前方之系爭巷口駛出，隨即停止，當時伊距離系爭機車
    3 至5 公尺，伊煞車不及，不到2 秒隨即撞上等語（見臺灣
    臺北地方法院檢察署94年度偵字第3194號卷第47頁，下簡稱
    偵查一卷）。而己○○亦於系爭事故員警製作交通事故談話
    紀錄表時供稱：伊由系爭巷口駛入系爭交岔路口之松山路內
    停駛，想要看有無來車，接著左側就遭系爭訴外人車輛撞擊
    等語（見偵查一卷第48頁）。由是以觀，系爭事故係於己○○駕駛系爭機車由系爭巷口駛入系爭交岔路口內之際，瞬間
    隨即發生。蓋馬進原見己○○之系爭機車進入交岔路口停駛
    時，系爭訴外人車輛與系爭機車業已相距不到5 公尺，而馬
    進原當時之時速約為35公里（見偵查一卷第47頁），故馬進
    原發現系爭機車駛入系爭交岔路口停駛時，系爭訴外人車輛
    當即於瞬間撞及系爭機車，彰彰明甚。從而，上訴人辯稱：
    系爭機車係停駛於系爭交岔路口相當時間後，方遭撞及而發
    生系爭事故，是系爭事故之發生，當與系爭上訴人車輛違規
    停放並無關連云云，自非可採。
４. 綜上所述，系爭事故之發生與上訴人違規停放系爭上訴人車
    輛間應有相當因果關係，上訴人自應就被上訴人因系爭事故
    所受系爭傷勢而生損害，負賠償責任。
（二）己○○、丙○○請求系爭事故加害人賠償系爭事故發生後
      起算，6 個月薪資損失各22萬5000元、13萬5000元，應屬
      有理由。逾此部分請求則屬無理由。
１. 被上訴人於系爭事故發生前，均曾擔任油漆工，且均按實際
    上工日數支薪，日薪各為2500元、1500元，每月工作日數平
    均為15日。
（1）按損害賠償，除法律另有規定或契約另有訂定外，應以填
     補債權人所受損害及所失利益為限，民法第216 條亦有規
     定。故按身體、健康權受侵害時，因醫療回復身體健康期
     間，若被害人於被害前本有繼續性之勞動或工作而收取薪
     資之事實，固有可能因休養醫療期間，無從工作，而無從
     取得，被害人非不得請求此項所失利益之賠償。然倘被害
     人並無工作，亦無繼續、固定之受薪，自難謂其因身體、
     健康受侵害，即當然會有無法取得薪資之損害可言，要屬
     當然。
（2）經查，證人乙○○於本院結證稱：伊從事室內裝潢工作20
     多年，系爭事故發生前幾年，伊如果有承接室內裝潢業務
     ，需要油漆工時，都會找被上訴人幫伊作，平均一年都會
     找個5 、6 次，每次1 個星期到10幾天都有。伊找被上訴
     人來工作，每日均支付己○○工資2500元，丙○○1500元
     ，卷附之工作證明書為伊親筆所簽等語（見本院卷第156
     至157 頁筆錄）。證人戊○○亦證稱：伊從事油漆工程20
     多年。20多年來，伊有工作就找被上訴人幫伊作，每個月
     都有，己○○工資每日2500元、丙○○每日1500元，都是
     付現金。卷附工作證明書為伊所簽立等語（見本院卷第16
     0 頁筆錄）。而乙○○、莊榮智僅係從事油漆相關行業，
     經常僱請被上訴人工作之人，與系爭事故或本案訴訟並無
     利害關係，所證自屬客觀可信。由是足見，被上訴人確於
     系爭事故發生前，每月均固定受他人僱用而油漆工作，而
     受領報酬或日薪，甚為明確。是被上訴人主張：伊等於系
     爭事故發生前，每月均平均受僱從事油漆工作15日，每日
     得受日薪2500元、1500元等語，當屬可信。
２. 系爭傷勢休養期間應以6 個月為適當，己○○得請求系爭事
    故加害人賠償之薪資損失金額應為22萬5000元；丙○○得請
    求之金額為13萬5000元。
（1）經查，己○○因系爭事故受有系爭傷勢導致粉碎性骨折，
     經送至臺北市立聯合醫院忠孝院區（下稱忠孝醫院）治療
     ，於93年4 月1 日至同月13日住院，住院期間需要他人照
     顧，且於同年9 月17日，骨頭始癒合而拔除外固定；丙○○則因系爭傷勢，於93年4 月1 日至同月13日住院治療，
     住院期間因病情需要他人照顧，且因下肢骨折癒合不良，
     又於同年5 月20日再次住院手術補骨，術後癒合良好，於
     同年9 月拔除鎖骨鋼釘，並於94年10月拔除脛骨骨髓內釘
     而可行走等情，業據忠孝醫院96年12月13日以北市醫忠字
     第09633764800 號函記載明確（見本院卷第110 頁）。由
     是以觀，被上訴人之系爭傷勢，應均係至93年9 月，方因
     骨頭癒合拔除鋼釘，而恢復下肢行走之功能，甚為明確。
     職是，原告主張伊自93年4 月1 日系爭事故發生後，直至
     同年9 月，均因系爭傷勢必須修養而不能外出工作等情，
     自屬可信。
（2）次查，被上訴人於系爭事故發生前，每月均得固定受他人
     僱用，從事油漆工15日，每日分別受領日薪2500元、1500
     元，業經認定如上１之（2） 所示。其因系爭事故受有系
     爭傷勢必須休養6 個月，無從工作，而無從取得其依通常
     情形所得受領之薪資，衡諸上述１之（1） 之說明，自非
     不得請求此項所失利益之賠償。且經以上開日薪、休養期
     間計算，己○○得請求系爭事故加害人賠償之薪資損失應
     為22萬5000元（計算式：2500元×15日×6 個月＝22萬50
     00元）、丙○○則得請求13萬5000元（計算式：1500元×
     15日×6 個月＝13萬5000元）。被上訴人起訴請求逾此範
     圍部分，當屬無據，不應准許。
（三）丙○○請求自94年10月起算至65歲止之減少勞動能力之損
      失其中一部分金額，計8 萬9131元，並無理由。
１. 丙○○並無因系爭傷勢而有減少勞動能力之事實。
（1）按加害行為必與損害間有相當因果關係存在，加害人始須
     就損害負責，乃屬當然。且身體受侵害之被害人，受傷住
     院期間薪資並未被扣除，傷癒後上班，薪津亦未減少。依
     此，於未有證據證明被害人因受本件傷害對現在及將來於
     勞動能力上必有何種損害前，自不能謂被害人有何預期之
     薪資利益損失（最高法院86年度臺上字第3200號判決意旨
     參照）。
（2）經查，丙○○因系爭事故而受有左側脛骨及鎖骨骨折之系
     爭傷勢，且經醫治後，已於93年9 月間骨頭癒合，拔除鋼
     釘而痊癒等情，業經認定如上（二）之２（1） 所示。丙○○雖提出國防醫學院三軍總醫院附設民眾診療服務處（
     下簡稱國防醫學院）之診斷證明書（見本院卷第119 頁，
     下稱系爭證明書））所載：其於94年以後，曾前往國防醫
     學院骨科門診，經診出有左脛骨陳舊性骨折、右鎖骨陳舊
     性骨折、兩膝退化性關節炎等病症，據以主張其因系爭傷
     勢而有後遺症，以致無法再從事勞動工作，受有喪失、減
     少勞動能力之損害云云。然查，經本院就系爭證明書所載
     丙○○之病狀函詢國防醫學院，國防醫學院以97年3 月27
     日院三醫勤字第0970004498號函覆本院稱：丙○○係於94
     年7 月14日至96年11月21日前往國防醫學院門診6 次，經
     診斷其左側脛骨、右鎖骨陳舊性骨折均已癒合2 至3 年，
     不會造成無法活動或妨礙從事油漆之工作等情（見本院卷
     第176 頁）。證人乙○○亦證稱：伊於系爭事故發生後，
     仍陸陸續續找被上訴人來幫忙油漆工作，一直到去年（按
     即96年）10月左右找他們去三重工作以後，才沒有再找被
     上訴人等語（見本院卷第157 頁筆錄）。證人戊○○亦證
     稱：系爭事故發生後一年多（按應約為93年4 月至94年年
     底），伊沒有再叫被上訴人來工作，但之後又陸續找被上
     訴人來做等語（見本院卷第160 頁筆錄）。由是以觀，丙○○因系爭事故所受系爭傷勢，經忠孝醫院醫治後，當於
     93 年9、10月間完全痊癒，且痊癒後並不影響其日常前往
     擔任油漆工之工作，殊屬明確。準此，丙○○當無因系爭
     傷勢，而有喪失或減損其勞動能力之情事，故其主張系爭
     事故肇致其於93年10月治療後，仍受有喪失或減少勞動能
     力之損害，並據以請求系爭事故加害人賠償，當屬無據，
     不能准許。
２. 丙○○並未有喪失、減少勞動能力之事實，其請求勞動能力
    損害賠償，並無所據，業經認定如上１所示。則本院自毋庸
    再就其減少之勞動能力比例若干、期間、得請求之損害金額
    若干等情為判斷，原列爭點（三）之２，自無深究之必要，
    併此敘明。
（四）被上訴人就系爭事故與有過失比例應為40% ，馬進元過失
      比例應為20% ，上訴人過失比例應為40% 。依此計算，己○○、丙○○得請求系爭事故加害人（按即共同侵權行為
      人馬進元、上訴人）賠償金額應各為23萬1317元、19萬77
      86元。
１. 次按損害之發生或擴大，被害人與有過失者，法院得減輕賠
    償金額，或免除之，且此項規定，於被害人之代理人或使用
    人與有過失者，準用之，民法第217 條第1 項、第3 項定有
    明文。次按，駕駛機車有過失致坐於後座之人被他人駕駛之
    車撞死者，後座之人係因藉駕駛人載送而擴大其活動範圍，
    駕駛人為之駕駛機車，應認係後座之人之使用人，得依民法
    第217 條規定，減輕加害人之賠償金額（最高法院74年臺上
    字第1170號判例參照）。經查，己○○係駕駛系爭機車之駕
    駛人，丙○○於系爭事故發生時為己○○搭載，而坐於系爭
    機車後座，揆諸上開說明，己○○當為丙○○之使用人，故
    系爭事故之加害人自得以己○○之過失，認為丙○○本人之
    過失，而對為與有過失之抗辯，自屬當然。
２. 次查，系爭事故之原因為上訴人違規停放系爭上訴人車輛，
    遮蔽馬進原、己○○進入系爭交岔路口之視線；馬進原進入
    無號誌之系爭交岔路口，未能減速慢行；及己○○騎乘系爭
    機車，未注意之支線道車輛應讓幹線道車輛先行，而由支線
    道逕行駛入幹線道（按即松山路）所肇致，或為兩造所不爭
    執，或經認定如上（見不爭執事項（一）、上開爭點（一）
    之論述所示），當可認定。由是以察，馬進原、上訴人、己○○就系爭事故之發生，應均有過失，殊屬明確。而己○○
    為丙○○之使用人，故丙○○自應就己○○之自己過失負責
    。本院審酌車輛行駛於道路，路權乃係不論人車均需注意之
    重點，本件被上訴人之過失乃係違反路權規定，未注意幹道
    來車並為避讓；馬進原之過失乃係通過路口之際，未能注意
    減速慢行，然馬進原所駕駛之系爭訴外人車輛仍為有路權之
    直行車；上訴人違規停車所影響者為己○○、馬進原等不同
    行向用路人之駕駛視線，對系爭事故之因果影響甚大等情，
    認為上述上訴人、被上訴人、馬進原各自就系爭事故之過失
    程度，應各為40% 、40% 及20% 為適當。臺北市車輛行車事
    故鑑定覆議委員會鑑定意見（見原審卷第9 至10頁所示）亦
    認定：被上訴人方面支線車未讓幹道車先行為肇事主因、馬
    進原駕駛系爭訴外人車輛行駛疏忽為肇事次因，上訴人路口
    違規停車則為肇事之主因，顯亦採取同一意見，可資參照。
３. 按因故意或過失，不法侵害他人之權利者，負損害賠償責任
    。而數人共同不法侵害他人之權利者，連帶負損害賠償責任
    。不法侵害他人之身體、健康、名譽、自由、信用、隱私、
    貞操，或不法侵害其他人格法益而情節重大者，被害人雖非
    財產上之損害，亦得請求賠償相當之金額；不法侵害他人之
    身體或健康者，對於被害人因此喪失或減少勞動能力或增加
    生活上之需要時，應負損害賠償責任，民法第184 條第1 項
    前段、第185 條第1 項前段、第195 條、第193 條第1 項定
    有明文。經查，上訴人、馬進原因過失肇致系爭事故，致使
    被上訴人受有系爭傷勢，已論述如上，則上訴人、馬進原對
    被上訴人自屬共同侵權行為，應對被上訴人因此所系爭傷勢
    所生之損害，於扣除被上訴人與有過失比例後，就其等應負
    責之過失比例60% 負連帶賠償責任。準此，己○○、丙○○
    自得就其等分別因系爭事故所支出之醫療費用、看護費用、
    慰撫金、薪資損失，總額之之60% 向上訴人、馬進原請求連
    帶賠償。依此計算，己○○得向上訴人、馬進原請求之損害
    賠償金額應為23萬1317元（計算式：｛己○○支出醫療費用
    3 萬1528元【見不爭執事項（三）所示】＋看護費用4 萬90
    00元【見不爭執事項（四）所示】＋慰撫金8 萬元【見不爭
    執事項（五）所示】＋薪資損失22萬5000元【見上開爭點論
    述（二）所論述】｝×上訴人、馬進原過失比例60% ＝23萬
    1317元，元以下四捨五入，以下同）；丙○○得向上訴人、
    馬進元請求連帶賠償之金額為19萬7786元（計算式：｛丙○○支出醫療費用6 萬5643元【見不爭執事項（三）所示】＋
    看護費用4 萬9000元【見不爭執事項（四）所示】＋慰撫金
    8 萬元【見不爭執事項（五）所示】＋薪資損失13萬5000元
    【見上開爭點論述（二）所論述】｝×上訴人、馬進原過失
    比例60% ＝19萬7786元）。
（五）上訴人抗辯：被上訴人受領之強制責任保險金15萬1825元
      ，應於系爭事故加害人應賠償金額中扣除，應屬可採。經
      扣除後，己○○、丙○○得請求馬進原、上訴人連帶賠償
      之金額，應各為15萬5404元、12萬1874元。
１. 按保險人依本法規定所為之保險給付，視為被保險人損害賠
    償金額之一部分；被保險人受賠償請求時，得扣除之。強制
    汽車責任保險法第32條定有明文（94年2 月5 日修正前為第
    30條所明定）。是汽車強制責任保險之保險人依該法規定給
    付保險金者，於該範圍內，加害人或強制汽車責任保險之被
    保險人之損害賠償責任即因而解免。又同法第第36條規定：
    「同一汽車交通事故牽涉數汽車時，依下列規定處理：一、
    事故汽車全部為被保險汽車者，請求權人得請求各應負給付
    義務之保險人連帶為保險給付.... 。 前項保險人間或保險
    人與特別補償基金間，按其所應給付或補償之事故汽車數量
    比例，負分擔之責」。此乃係強制汽車責任保險法為使交通
    事故被害人亦於請領保險金，避免加害人不配合向加害汽車
    之保險人請領保險金，而被害人又無從知悉加害汽車保險人
    而僅知被害汽車保險人時，以致被害人無法順利請領保險金
    所為之便宜規定。由是以觀，保險金請求權人究竟係向加害
    汽車之保險人請求給付、抑或向被害汽車保險人請求給付，
    其所受給付當均應為同法第32條所稱之保險給付，自應於加
    害人受賠償請求時，認作已為賠償金額之一部，加以扣除。
    此觀諸上述同法第36條第2 項尚規定，加害汽車、被害汽車
    保險人間尚有相互分擔額，且應互相找補之規定，當更灼然
    。
２. 經查，己○○、丙○○因系爭事故已領取強制汽車責任保險
    理賠各7 萬5913元、7 萬5912元（見不爭執事項（九）所示
    ），衡諸上１之說明，自應於本件損害賠償總額中扣除，要
    屬當然。被上訴人以其等所受領之保險金係由系爭重機車之
    保險人給付，並非在減免加害人之責任，而認不應扣除云云
    ，委無足採。
３. 是故，依此計算己○○得向系爭事故共同加害人馬進原、上
    訴人請求連帶賠償之金額應為15萬5404元（計算式：扣除己○○與有過失之損害額23萬1317元－受領保險金7 萬5913元
    ＝15萬5404元）；丙○○部分則為12萬1874元（計算式：扣
    除丙○○與有過失之損害額19萬7786元－受領保險金7 萬59
    12元＝12萬1874元）。
（六）上訴人抗辯：被上訴人與連帶債務人馬進原和解，依民法
      第276 條第1 項規定，上訴人就馬進原應負擔部分免責，
      應屬可採。經扣除馬進原應分擔部分比例1/3 後，己○○
      、丙○○得請求上訴人賠償之金額，應各為10萬3603元、
      8 萬1249元。
１. 債權人向連帶債務人中之一人免除債務，而無消滅全部債務
    之意思表示者，除該債務人應分擔之部分外，他債務人仍不
    免其責任，民法第276 條第1 項定有明文。故債權人與連帶
    債務人其中一人為和解，如無特別表示免除其他連帶債務人
    之債務者，自應認債權人僅免除為和解之連帶債務人應負擔
    部分之債務而已，不能認已有免除所有連帶債務之意思（最
    高法院85年度臺上字第484 號、94年度臺上字第614 號判決
    意旨參照）。而所謂該債務人應分擔之部分，自係指連帶債
    務人相互間，依法律規定或契約另有訂定分擔義務之比例而
    言。於共同侵權行為人相互間，就其等應連帶賠償被害人之
    金額，自係以各侵權行為人對於損害結果之過失比例加以計
    算負擔，是各侵權行為人應負擔之部分，自應以其對於損害
    結果之過失比例為準，要屬當然。
２. 經查，被上訴人就系爭事故，已經與共同侵權行為人馬進原
    達成和解（即系爭事故損害賠償之連帶債務人），並由馬進
    原給付和解金18萬9955元，而免除馬進原就系爭事故之賠償
    責任（見不爭執事項（八）所示）。是依上開１之說明，上
    訴人就系爭事故馬進原應負擔之部分，依民法第276 條第1
    項之規定，應可免責，已可認定。又馬進原應負擔之部分，
    自應以其就系爭事故之比例定之。而馬進原就系爭事故之過
    失比例為20% ，上訴人則為40% ，業經認定如上（四）之２
    所示。故馬進原與上訴人間就系爭事故連帶債務各應分擔之
    比例當各為1/3 、2/3 。依此計算，上訴人就己○○部分連
    帶損害賠償之債之應分擔額為10萬3603元（計算式：己○○
    得請求上訴人、馬進原連帶賠償金額15萬5404元×上訴人應
    分擔比例2/3 ＝10萬3603元）；就丙○○部分應分擔額為8
    萬1249元（計算式：丙○○得請求上訴人、馬進原連帶賠償
    金額12萬1874元×上訴人應分擔比例2/3 ＝8 萬1249元）。
六、末查，被上訴人就其等各得向上訴人請求賠償之損害賠償債
    權，業已約定為共有，且應有部分各1/2 ，為兩造所不爭執
    （見不爭執事項（六）所示）。據此，被上訴人各得請求之
    金額，雖應個別計算，然其等仍得就其總額，聲明上訴人向
    其等給付。從而，被上訴人依侵權行為法律關係，請求上訴
    人賠償其因系爭事故所生損害總計18萬4852元（計算式：己○○得請求上訴人賠償部分10萬3603元＋丙○○得請求部分
    8 萬1249元＝18萬4852元），及自起訴狀繕本送達之翌日即
    95年5 月9 日（見原審卷第17頁）起至清償日止，按週年利
    率5%計算之法定遲延利息，為有理由，應予准許。逾此範圍
    之請求部分，均無理由，自應予駁回。原審判決命上訴人給
    付部分，並未超過上開認定部分，核無不當，上訴意旨指摘
    原判決此部分不當，求予廢棄改判，為無理由，應駁回其上
    訴。又被上訴人提起附帶上訴請求上訴人再為給付4 萬2784
    元（計算式：被上訴人總共得請求給付之金額18萬4852元－
    原審判決判命上訴人給付金額14萬2068元＝4 萬2784元）部
    分，為有理由，應予准許，乃原判決就此部分為被上訴人敗
    訴之判決，自有未洽。被上訴人就此部分提起附帶上訴指摘
    原判決不當，求予廢棄改判，為有理由，應由本院將此部分
    原判決予以廢棄改判如主文第3 項所示。逾此部分之附帶上
    訴，則屬無理由，自應駁回。至丙○○追加之訴部分，請求
    上訴人賠償自93年11月起減少勞動能力之損害部分，則屬無
    理由，應予駁回。
七、本院依職權確定本件本訴部分第一、二審訴訟費用額為1 萬
    0847元（包括被上訴人預繳之第一審裁判費4520元＋上訴人
    預繳第二審上訴裁判費2325元＋被上訴人預繳第二審附帶上
    訴裁判費2870元＋上訴人預繳之第二審證人旅費1132元），
    並諭知按各自勝敗比例依主文第3 項由兩造各自負擔（上訴
    人負擔比例計算式：上訴人敗訴部分金額18萬4852元÷被上
    訴人起訴聲明請求金額41萬868 元＝0.45，小數點第二位以
    下四捨五入）。是上訴人應負擔之金額為4881元（計算式：
    1 萬0847元×0.45＝4881元，元以下四捨五入），被上訴人
    應負擔之訴訟費用即為5966（計算式：1 萬847 元－4881元
    ＝5966元）。從而，上訴人應賠償被上訴人訴訟費用之差額
    即為1424元（計算式：上訴人應負擔部分4881元－上訴人預
    繳第二審上訴裁判費2325元－上訴人預繳證人旅費1132元＝
    1424元）。再者，本院並依職權確定本件追加之訴部分訴訟
    費用額為1000元（被上訴人於第二審預繳扣除減縮部分之裁
    判費），並諭知由敗訴之被上訴人負擔。又追加之訴減縮部
    分被上訴人預繳之裁判費2910元部分，應由為減縮之被上訴
    人自行負擔，併此指明。
八、本件判決基礎已臻明確，兩造其餘之攻擊防禦方法及訴訟資
    料經本院斟酌後，核與判決不生影響，無一一論述之必要，
    附此敘明。
九、據上論結，本件上訴為無理由，附帶上訴為一部有理由，追
    加之訴則為無理由，依民事訴訟法第436 條之1 第3 項、第
    449 條、第450 條、第78條、第79條、第87條第1 項、第2
    項，判決如主文。
中    華    民    國    97    年    5     月    23    日
                  民事第三庭  審判長法  官  鍾任賜
                                    法  官  施月燿
                                    法  官  王沛雷
以上正本證明與原本無異。
本件判決不得上訴。
中    華    民    國    97    年    5     月    27    日
                                    書記官  桂大永


司法院資訊處製作；財團法人民間司法改革基金會備份。
